【裁判字號】    99,勞訴,101
【裁判日期】    991125
【裁判案由】    確認僱傭關係存在等
【裁判全文】
臺灣臺中地方法院民事判決             99年度勞訴字第101號
原      告  林建志
訴訟代理人  王俊凱律師
複代理人    杜郁芬
被      告  光菱電子股份有限公司
法定代理人  呂全福
訴訟代理人  尤英夫律師
上列當事人間請求確認僱傭關係存在等事件，本院於民國99年11
月11日言詞辯論終結，判決如下：
    主    文
原告之訴及其假執行之聲請均駁回。
訴訟費用由原告負擔。
    事實及理由
壹、原告主張：
一、原告自民國78年3月1日起任職於被告公司擔任工程師，至85
    年2月底止，原告因故離職；俟於89年5月1日被告公司之法
    定代理人呂全福先生邀請原告再回被告公司任職，並同意原
    告之前於該公司之資歷照常繼續計算，並保證原告每年有二
    個月以上之年終獎金，薪資至少為新台幣（下同）5、6萬元
    ，原告拗不過被告之熱情邀請，乃欣然同意赴被告公司任職
    。原告於被告公司表現良好，旋即升職並擔任被告公司業務
    經理一職，惟嗣後原告與公司之總經理就公司之業務銷售方
    式有不同之理念，原告竟於99年1月31日遭到被告公司資遣
    ，並要求原告自99年2月起不得再進入被告公司。就勞動契
    約之終止，現行勞動基準法係採「法定事由制」，即勞工非
    有該法第11條、第12條所定事由，雇主不得預告終止，或不
    經預告終止勞動契約，且解僱應符合最後手段性原則，否則
    不生終止效力。原告並無合於勞動基準法第11條、第12條所
    規定得予以解僱之情事，被告公司竟於99年1月31日發布人
    事命令，終止兩造間之勞動契約，顯然違反解雇最後手段性
    原則，於法不合，自不生終止兩造間勞動契約之效力。爰請
    求確認兩造間之僱傭關係存在，被告並應給付原告自99年2
    月1日起至復職之日止之薪資。
二、縱認兩造間之僱佣關係已不存在，被告仍應給付原告78年至
    85年間之資遣費，共526,519元：
（一）兩造間之勞動契約既經被告公司依勞動基準法之規定終止
      ，被告公司即應依同法第17條之規定給付原告資遣費。雖
      被告公司認原告於85年係因自行離職，故78年至85年間之
      任職期間不得列入計算資遣費之給付，而僅願給付原告89
      年至98年12月31日止之資遣費。然原告於89年間回被告公
      司任職時，被告公司之董事長呂全福先生同意此段時間之
      年資照常計算，因此被告本應給付此部分之資遣費予原告
      ，此揆諸原告於被告公司之特休假假卡所示，原告年度可
      休之特休假為20日自明，倘若原告於被告公司任職之時間
      未加入78年至85年之年資，則原告充其量依勞動基準法第
      38條之規定僅有10日之特休假，並無法達到20日之特休假
      ，足見被告公司於89年間重新聘請原告回被告公司任職時
      ，確有同意原告於78年3月1日起至85年2月28日之年資仍
      應計入，是被告既然未給付此部分之資遣費予原告，自於
      法未合。
（二）原告係自78年3月1日起至被告公司任職，至85年2月28日
      止，共7年，依勞動基準法第17條規定，被告應計給相當
      於7個月平均工資之資遣費。依原告自98年8月至98年12月
      止，每月應領工資76,050元計算，99年1月份工資應為
      71,05 0元，則原告每月之平均工資為75,217元。因原告
      係於78 年3月1日開始於被告公司任職，因此被告應給付
      原告之資遣費為526,519元。另因為原告之年終獎金至少
      為每年二個月之薪資，而被告僅給付一個月之薪資55,000
      元，尚有一個月之薪資55,000元未付。是被告應給付原告
      資遣費及年終獎金合計581,519元。
三、為此，爰以被告於99年1月31日終止與原告間之勞動契約不
    合法為由，訴請確認兩造間之僱傭關係存在，並請求被告給
    付薪資，如先位聲明所示。若認兩造間之僱佣關係已告不存
    在，則依勞動基準法第17條之規定，請求被告給付78年至82
    年間如備位訴之聲明所示之資遣費及年終獎金，亦應有理由
    。
四、對被告抗辯之陳述：
（一）兩造並未有合意終止勞動契約之情事，被告之答辯，非但
      前後矛盾，且與事實不符。倘兩造果於99年1月28日合意
      終止勞動契約，被告公司又何必給予原告資遣費，並且於
      電子郵件中告知原告，公司已經將原告資遣，並將資遣費
      匯入原告帳戶內，此揆諸被告於99年2月1日發予原告之電
      子郵件甚明；是被告稱兩造已經合意終止勞動契約，根本
      與卷證資料不符。其次，被告抗辯：原告於勞資協調委員
      會僅申訴資遣費，認不影響雙方協議終止勞動契約之事實
      、給予原告資遣費乃是給予原告金錢上幫助云云。惟被告
      公司之人員豈會不知何謂「資遣」？蓋由99年2月1日被告
      公司發給原告之電子郵件所示，全文除使用資遣外，並知
      曉向勞工局通報，並以「資遣」主張解除雙方之聘僱關係
      ，甚且知曉資遣原告尚需加發一個月之預告工資，此豈是
      誤用「資遣」？是被告此部分抗辯與經驗法則不符。再者
      ，由原告之離職同意書亦列原告為資遣，而非原告於99年
      1月16日已自請離職，被告同意原告自請離職等字眼，足
      證被告稱誤用「資遣」，實與事實及經驗法則有違。再者
      ，由99年2月1日被告公司發給原告之電子郵件內容觀之，
      從未談及被告已經同意原告自請離職之字眼，或者雙方協
      議終止勞僱關係等字眼，反而一直主張「資遣」等字眼，
      足證被告主張雙方合意終止勞動契約已與事實不符。若被
      告認已對原告99年1月16日之自行離職同意書表示同意，
      更是荒謬！蓋依被告自承之事實排列顯示，原告縱然於99
      年1月16日有發電子郵件予被告公司，觀其內容亦非原告
      自請離職；是被告強行將之解釋為原告自請離職，已與事
      實不符。且由原告於嗣後仍向被告公司請假，被告公司仍
      予以准假，且被告又容許原告於99年1月22日休完假後仍
      繼續回被告公司上班，直到99年1月28日遭被告公司資遣
      為止，雙方豈有何合意終止勞動契約？是被告稱雙方合意
      終止勞動契約，並非事實。另被告所謂離職同意書，原告
      並未於其上簽名，且若原告自請離職，被告又同意時，衡
      諸常情，被告豈有可能發給原告資遣費？而該離職同意書
      顯示原告離職原因為「資遣」，並非原告自請離職，且被
      告公司係完全依照勞動基準法之資遣費計算方式給付原告
      資遣費，並發給原告預告工資，核係發給原告費用之行為
      ，衡諸經驗法則，豈係雙方合意終止勞動契約後之行為？
      是被告之答辯無非臨訟狡辯卸責之詞，其主張完全悖離經
      驗法則，當不足取。被告又稱原告於1月15日回公司補辦
      請假手續，然原告請完6天之特休假，乃原告之權利，被
      告亦已准許，依勞動基準法第38條規定，原告亦有20天之
      特休假，是乃原告之權利。又原告所稱「請將我優退也好
      ，資遣也好」，並非請辭之意思表示，充其量僅係氣話；
      且由原告旋即向被告公司請假，被告公司予以准假，復於
      准假後仍繼續回公司上班，此豈係合意終止勞動契約？再
      由被告所提出原告之離職同意書顯示，被告從未主張雙方
      於99年1月28日已以合意終止勞動契約給付原告資遣費，
      因此，被告所稱「一筆錢就是雙方終止勞動契約之條件」
      ，根本是自我臆測之詞。另被告一直拿電子郵件做文章，
      然其主旨是「看看就好」，足證原告僅是發牢騷，當然無
      法效意思，則依民法第86條之規定，自無發生合意終止勞
      動契約，則依「解雇之最後手段性原則」，被告毫無理由
      資遣原告，於法自有未合。被告逕行將資遣費匯入原告之
      薪資帳戶內，豈可謂原告同意？若原告自願離職他去，被
      告何以未要求原告簽署離職同意書才發給原告資遣費？足
      見原告未曾合意終止勞動契約甚明。至於被告辯稱「何以
      原告未於辦理交接當場表示要繼續服勞務之意思」，作為
      原告主張無理由之答辯，然被告根本以電子郵件通知原告
      資遣，且要求原告不得再進公司，則原告如何進入公司服
      勞務？是被告此一抗辯，顯不足採。
（二）被告否認有同意將原告85年至89年之年資照常計算等語，
      而衡諸常情，倘若年資未有照常計算時，何以人事單位會
      同意休假部分包括離職前之年資？是被告之答辯不符常情
      。再者，被告提出其他員工亦有特休假之年資包括離職前
      之年資之情形，然此足以證明包括原告在內離職前之年資
      照常計算之情形甚為普遍，否則何以願意犧牲公司之制度
      ，而同意將離職前之年資照常計算？更者，亦足以證明原
      告之業務表現甚佳，否則被告不會同意原告回公司，更不
      會同意年資照常計算之情形，因此被告之答辯足以證明原
      告並無不能勝任工作。又被告稱93年才有配車制度，然許
      明祺先生早已於92年4月1日即有配車，足證被告陳述不實
      。況被告於89年間請原告回被告公司時，當時談妥條件即
      是年薪120萬元，年終至少二個月，配車乙台，詎料被告
      事後竟然反悔。是退步言之，容或認為原告與被告公司之
      僱佣關係不存在時，被告公司亦應給予漏發之資遣費甚明
      。
（三）原告否認有被告所指不能勝任工作之情事。此外，證人童
      淑珠之證述不實，被告已承認係資遣原告，證人童淑珠卻
      證述係與原告協商之結果，若原告係自行離職，何以離職
      同意書無原告之簽名。證人童淑珠證述勞保局表示若因員
      工個人因素離職，即不能請求資遣費一節，證人童淑珠並
      未轉述告知原告，原告爭取不要離職，但被告未經原告同
      意解僱原告等語。
貳、被告則以：
一、關於先位之訴部分，兩造係合意終止勞動契約：
（一）原告工作表現不能勝任職務之要求，被告遂於99年1月13
      日以電子郵件通知原告每月減薪5,000元，原告收受上開
      電子郵件之後，99年1月14日即未進公司上班，亦未請假
      。99年1月15日原告返回公司補辦請假手續，此次原告一
      共請了6天的假，幾乎將剩餘6.5天之年休假請完。99年1
      月16日原告回覆給被告公司一封電子郵件，原告明白表示
      「請將我優退也好，資遣也好」，白話講就是「給我一筆
      錢，雙方終止勞動契約」，且從上開電子郵件之內容觀之
      ，亦可推知原告之主觀心態確實就是想要離開被告公司，
      而且辭意堅定，更可推知兩造間確實係合意終止勞動關係
      。99年1月22日原告休完假回來被告公司上班，同年1月28
      日被告公司再以電子郵件告知原告資遣費的計算，通知原
      告辦理離職手續。99年1月29日原告辦畢離職手續完成移
      交。99年1月31日原告最後一天上班，因為原告表示要把
      剩餘半天的年休假休完，所以原告也只上了半天班。99年
      2月1日，原告竟然又來到公司說不同意資遣要繼續上班，
      被告公司就再發一封電子郵件給原告告知雙方的勞動契約
      已經終止，自此原告就離開被告公司了。同日，被告公司
      也把資遣費及一個月的預告工資共計748,000元匯入原告
      上海商業儲蓄銀行0000000000000號帳戶內。依上所述，
      原告先是自己表示要被告公司將其資遣，且未事先辦理請
      假手續即自行休假，同時幾乎是要把剩餘的年休假休完，
      休完假之後也把該辦的離職手續辦理完畢，最後一天上班
      時連剩下的半天年休假也休完了。可見原告不但辭意甚堅
      ，而且根本就是原告自己所發動，可以說是原告自請離職
      ，是兩造確已合意終止勞動契約，而被告公司不但如原告
      所願發給其與資遣費金額相當之離職金，甚至於連資遣時
      應發給的一個月預告工資也發給原告。
（二）原告向台中市政府申請勞資爭議調解時，其請求的項目係
      要求被告給付78到85年年資部分之資遣費，原告並未主張
      雙方勞雇關係依然存在，簡言之，原告要求的是「錢」，
      不是工作。依原告在被告公司之年資，當勞工退休金制度
      變革的時候，原告選擇採用舊制應該是比較有利的，但是
      原告卻在97年間改採新制，由此可知，原告內心深處在97
      年間就已經對於離開被告公司有了預見，而由此即可證明
      原告是同意離職的。被告公司老板依過去一向之作法，對
      於某些勞工如辭職，亦會給予一定之金錢幫助。在台中市
      勞資關係協會召開協調會時，協調委員亦註記「本會認為
      若勞方自動提出離職，則無權請求資遣費。」足見委員亦
      懷疑是原告自動離職，可見本件重點在於「是否原告自動
      提出離職」。被告公司是正派經營的公司，不可能有作假
      或臨訟偽造之事，原告以所謂給予「資遣費」，證明沒有
      合意終止勞動契約云云，係對被告公司之作風完全不了解
      所致，本件被告公司人員因不熟悉法律，誤稱為「資遣費
      」，但不影響本件雙方協議終止勞動契約之事實，其經誤
      用所謂「資遣費」之字句，事實上是金錢上幫助的意思。
      由98年1月16日原告回覆給被告公司之電子郵件可知，原
      告要求資遣，被告同意資遣原告，而依據原告之職務移交
      清冊、庶物品移交清單等，亦可證明原告要求資遣費。兩
      造是合意終止勞動契約，但因為被告公司優待員工，所以
      雖然是合意終止勞動契約，但是還是給付原告資遣費。因
      兩造同意終止勞動契約，所以被告無須給付年終獎金。最
      重要的是，原告早已於99年1月29日心平氣和地配合辦理
      離職手續，完成移交，若兩造非合意終止勞動契約，原告
      豈會沒有在第一時間將被告的錢退給被告，卻平靜地辦理
      離職交接手續，而未當場表示要為被告繼續服務之意思？
      由此可知是雙方之勞動契約已終止，不再繼續。自不能因
      原告事後之反悔，而恢復原狀。又原告以被告容許其請假
      乙事，想要證明雙方沒有終止勞動契約云云，根本不符合
      邏輯及經驗法則，有那位員工在離職前，不要把所有假期
      休完的？而原告主張離職同意書原告並未簽字，並不表示
      原告不同意離職，被告公司在台北縣，而原告在台中市上
      班，原告當然無法馬上在離職同意書上簽字，交給公司。
      但被告公司在1月28日正式以電子郵件通知原告同意以協
      議方式終止勞動契約之後，原告後來沒有異議或抗議之表
      示。甚且原告在1月29日很平靜配合辦理離職手續完成移
      交，若是原告有要再為被告服勞務之意思，原告絕對不願
      將職務交接出去。更重要的事實是，原告本人於99年2月8
      日親自撰寫之勞資爭議案件協調申訴書中，也沒有表示他
      不同意離職。這些都是重要的關鍵點，足以認定原告早已
      同意離職。既然原告早已同意離職。法律上根本不容許其
      事後反悔，又讓其恢復工作。至原告所指「看看就好」並
      非該郵件之主旨，乃係被告公司總經理轉寄上開郵件給公
      司人事、稽核主管時的郵件內容，乃係要這兩位同事看了
      以後保密，不要再轉寄出去。
（三）原告一再聲稱其回任被告公司，係談妥條件除年資連同之
      前任職之年資繼續計算外，年終獎金每年二個月云云。被
      告公司鄭重加以否認。被告公司不可能答應連同其之前任
      職之年資繼續計算。至於年終獎金每年二個月，是對每一
      位員工皆有之待遇，並非獨厚於原告。原告不能以其獲得
      二個月之年終獎金，即主張其能力如何好，以及其能勝任
      工作。此外，兩造間即使並非合意終止勞動契約，原告至
      少亦係已經遭到被告已不能勝任工作為由資遣，被告已給
      付原告資遣費及預告工資，雙方勞雇關係已經不存在，原
      告起訴請求給付工資並無理由。
二、備位之訴部分：
（一）被告否認董事長呂全福曾於89年原告回任被告公司上班時
      承諾原告85至89年間的年資照算。其次，根據雙方於原告
      回任上班時所簽訂之聘任契約書，也完全無原告所主張之
      「年資照算」約定。且原告於99年2月8日提出台中市政府
      勞資爭議案件協調申訴書時，承認於85年2月底自請離職
      。既然是自請離職，當然無資遣費。再者，根據原告的員
      工權衡表，其上記載原告之服務年資係從89年5月1日起算
      。至於被告現在之所以每年會有20天的特休假，確實是因
      為考慮到原告曾經在78年到85年間任職被告公司的緣故。
      但被告公司此種作法並非只有特別優惠原告，被告公司對
      於每一位回鍋任職的員工，在每年特休假這個制度上，都
      是給予相同的福利，也就是尊重回鍋員工曾經對公司所付
      出的貢獻。而勞動基準法之規定係最低標準之勞動條件，
      勞雇雙方所實際約定的勞動條件只能優於，不能低於勞動
      基準法之規定，因此被告公司在員工每年特休假制度方面
      ，給予回鍋員工優於勞動基準法的待遇，既無違法，亦無
      任何不適之處。惟原告不能將此種優惠待遇無限擴張，要
      求資遣費或退休金也要加計之前的年資。被告已於99年2
      月1日比照資遣方式給付原告748,003元。其中676,953元
      部分為按照資遣費標準計算之離職金，71,050元部分則是
      比照1個月之預告工資。
（二）關於原告請求加發一個月的年終獎金，此部份被告從未與
      原告有所協議或承諾。被告公司發放年終獎金的標準，根
      據兩造之聘任契約書第5條約定，是以1、年度考績。2、
      所派任之具體工作。3、上年度之企業經營概況。4、未來
      之經濟景氣，等作為發放條件、數額依據。98年度被告公
      司年終獎金是在99年2月11日發放，雖原告僅任職至99年
      1月31日，被告公司基於關心員工及情義照顧，仍然發放
      98年度年終獎金56,124元給予原告。原告主張被告公司「
      承諾」每年發放其2個月薪資之年終獎金，對此，被告嚴
      詞予否認。
（三）綜上所述，被告公司並未承諾原告關於資遣費或是退休金
      之計算加計78年到85年之年資，原告請求以此為計算基礎
      之資遣費並無理由；原告請求加發一個月之年終獎金，亦
      無理由。
三、倘認兩造間之僱傭關係仍然存在，被告應給付原告自99年2
    月份起至復職日止之薪資者，則原告99年2月1日受領被告74
    8,003元離職金即失其根據，原告亦應加計利息返還，對此
    ，被告主張抵銷。又若認被告於99年1月31日確有資遣原告
    ，且給付原告資遣費時應加計原告78年3月6日至85年3月12
    日之年資者，則被告主張此段年資期間資遣費之計算應以85
    年3月原告離職前半年之平均月薪為計算標準。
、本件經兩造整理並協議簡化爭點如下：
一、原告請求之依據：
（一）原告先位聲明以被告於99年1月31日終止與原告間之勞動
      契約不合法為由，訴請確認兩造間之僱傭關係存在，並請
      求被告給付自99年2月份起至復職日止之薪資。
（二）原告備位聲明依勞動基準法第17條之規定，請求被告給付
      78年至85年間之資遣費。
二、兩造之聲明：
（一）原告訴之聲明：
      1.先位聲明：請求確認兩造間之僱傭關係存在，被告並自
        民國99年2月1日起，至原告復職之日止，按月給付原告
        71,050元及各自應給付之翌日起至清償日止，按年息5%
        計算之利息。
      2.備位聲明：被告應給付原告581,519元，及自起訴狀繕
        本送達被告之翌日即99年6月10日起至清償日止，按年
        息5%計算之利息。
      3.願供擔保，請准宣告假執行。
（二）被告答辯聲明：
      1.原告之訴及假執行之聲請均駁回。
      2.如受不利判決，願供擔保請准宣告免為假執行。
三、兩造不爭執之事項（本院逕採為判決之基礎，毋庸證明）：
（一）原告於78年3月1日任職於被告公司擔任工程師，至85年2
      月底離職。復於89年5月1日再回被告公司任職，至99年1
      月31日起即未再至被告公司工作。
（二）如原告自78年3月1日至85年2月28日之年資應予計算，依
      勞退舊制，原告得請求被告給付資遣費之年資為7個月；
      又依勞退舊制計算，原告89年5月1日至97年7月31日之年
      資為8.25月；依勞退新制計算，97年8月1日至99年1月31
      日之年資為1.5月。
（三）原告任職於被告公司，其98年8月至98年12月，每月薪資
      數額為76,050元，99年1月之薪資數額為71,050元，其離
      職前六個月之月平均工資數額為75,217元。
四、兩造爭執之事項（本院判斷）：
（一）先位之訴：原告於99年1月31日以後未至被告公司工作，
      係被告於同日終止其與原告間之勞動契約，或原告於該日
      自動離職，兩造合意終止勞動契約？
（二）備位之訴：如被告應給付原告資遣費，原告自78年3月1日
      至85年2月28日之年資是否應予計算？
肆、本院之判斷：
一、先位之訴：原告於99年1月31日以後未至被告公司工作，係
    被告於同日終止其與原告間之勞動契約，或原告於該日自動
    離職，兩造合意終止勞動契約？
（一）查原告自78年3月6日起任職於被告公司擔任工程師，至85
      年3月12日止，因故自行離職；嗣於89年5月1日再回被告
      公司任職等情，此有原告於被告公司之員工銓衡表、離職
      申請書附卷可稽（見調字卷第62、63頁，本院卷第65頁、
      83頁正反面）。按雇主非有勞動基準法第11條所列各款情
      形之一者，不得預告勞工終止勞動契約，又勞工有勞動基
      準法第12條第1項所列各款情形之一者，雇主始得不經預
      告終止契約，此為上開條文所明定。而上開條文既明採列
      舉方式之立法例，並就不可歸責於勞工（學說上稱「經濟
      性解僱」、「整理解僱」或「資遣」等）及可歸責於勞工
      （學說上稱「懲戒解僱」）之情形分別明定其要件（即前
      者須經預告始得終止契約，後者則無須預告即得為之）。
      足見我國勞動法制對於雇主終止勞動契約設有相當之限制
      ，係採「法定事由制」，而與立法例上所謂「任意解僱原
      則」有所區別。因此，雇主若無法定事由，任意終止勞動
      契約，應係違反勞動基準法之強制規定，自不生終止效力
      。惟按當事人互相表示意思一致者，無論其為明示或默示
      ，契約即為成立，民法第153條第1項定有明文。勞動基準
      法並無明文禁止勞雇雙方以資遣之方式合意終止勞動契約
      ，雇主初雖基於其一方終止權之發動，片面表示終止勞動
      契約資遣勞方，但嗣後倘經雙方溝通、協調結果，達成共
      識，就該終止勞動契約之方式，意思表示趨於一致，即難
      謂非合意終止勞動契約（最高法院95年度台上字第88 9
      號判決要旨參照）。經查：
    1.兩造曾於99年1月間因原告工作表現是否勝任職務要求等
      事以電子郵件往返，原告於99年1月16日回覆予被告公司
      電子郵件中表示「…請將我優退也好，資遣也好…若決定
      了，簡訊告知一聲…」，此有電子郵件在卷可憑（見調字
      卷第38頁）。
    2.證人即被告公司人事及財務經理童淑珠到庭結證稱：「（
      在光菱電子股份有限公司擔任何職位？負責何事？）人事
      及財務經理，負責人事及財務事務。」、「（原告林建志
      離職的相關程序，是否由你經辦？）是。」、「（請說明
      林建志離職情形？）林建志有發mail給老闆希望公司資遣
      他，今年1月28日我有親自打電話給林建志，告訴他公司
      同意讓他資遣，並告訴他1月份的薪水已經發了，請他做
      到一月底，他就詢問我資遣費要如何算，我告訴他比照勞
      基法的算法，舊制的話就是一年一個月，新制就是一年半
      個月，他的年資89年5月1日到99年1月31日，林建志問我
      他第一段的年資？我告訴他第一段的年資是自己請辭的，
      依照勞基法規定自己請辭不能請領資遣費，我有告訴他我
      有特地打電話到勞工局詢問，依照原告的情形有第一段、
      第二段年資，是否可以請領資遣費，勞工局說員工離職時
      ，如果我們有事先答應讓他離開公司後可以再回來公司上
      班，或者他離職的原因是要派遣到相關企業，我告訴勞工
      局沒有上述的情形，是員工個人的因素離職的，公司沒有
      給他這方面的約定，勞工局說如果是這種情形就沒有請領
      資遣費的情形，我就這樣解釋給林建志聽，他聽了以後就
      說那就這樣。我當時將離職申請書發mail給林建志，請他
      自己印出來填寫，再寄回公司，並自行與台中公司的同事
      柯雅馨交接，而林建志回答我說工作上沒有什麼好交接的
      ，後來林建志有辦理移交完成，我想他這段期間可能事先
      都交接好了，我就請他將相關物品、庶務用品交接給另外
      一位助理洪淑芳，之後我就與林建志閒聊，詢問他離開公
      司後有沒有打算做什麼，他告訴我打算作有機耕種栽培的
      工作，我認為這個事業還不錯，在聊天的過程中，林建志
      沒有說還想待在公司，只有討論資遣費計算方式。」、「
      （原告林建志離職過程中，你與他接觸，他有無表示被告
      公司資遣他或解僱他不合法這方面的事？）沒有。」、「
      （後來原告有無將離職申請書印出來簽名後再寄回公司？
      ）我沒有收到。」、「（你剛才說林建志有辦理移交完成
      ，依照被告公司的制度，原告離職辦理移交有無任何書面
      資料？）就是庶務物品交接清單及職務移交清冊。」、「
      （原告是否有在上開的這兩份文件上簽名嗎？）原告有在
      職務移交清冊上簽名，庶務物品交接清單不用簽名。」、
      「（職務移交清冊這份文件是否有日期？）有，99年1月
      29日。」、「（原告85年3月1日重新回到被告公司任職，
      被告公司有無同意以前任職的期間一併計算休假、將來資
      遣退休之年資等？）沒有，我們公司只有在特休的方面有
      將以前的年資算入，其他方面都沒有，因為他們都是有社
      會經驗的人，公司對回鍋的員工，對於特休方面會對他們
      特別優待。」、「（其他回鍋的員工也是如此嗎？）對。
      」、「（99年3月22日你是否有代理被告公司出席與原告
      之間的勞資爭議協調會議？）是。」、「（原告在協調會
      議中有要求補資遣費差額及年終獎金，有無提出被告資遣
      或解僱他不合法，希望重新回去任職這樣的事？）沒有。
      」、「（原告同意被你資遣，還是公司已經決定資遣？）
      是我那天打電話問他，跟他談的，是看原告的意見來決定
      原告是否要離職，而原告沒有表示不要，而且原告也同意
      了。」、「（【提示本院調解卷被證5】這份文件是否原
      告的簽名？）對。」等語（見本院卷第72頁反面至74頁反
      面）。依其證述，係原告以電子郵件向被告公司負責人要
      求資遣，縱原告於上開電子郵件中表示「請將我優退也好
      ，資遣也好」係氣話，然證人童淑珠證述其以電話與原告
      連絡表明被告公司同意資遣原告時，原告並無表明繼續任
      職之意，雙方討論資遣費之計算方式時，證人童淑珠並進
      而向原告解釋資遣費之計算方式，原告自始至終就被告資
      遣原告一事並無異見，原告嗣後於勞資爭議協調會議中亦
      僅要求被告補資遣費差額及年終獎金，並表示遭被告非法
      資遣或解僱之情事，此部分並有台中市政府勞資爭議案件
      協調申訴書、勞資爭議案件協調會議紀錄可資佐證（見本
      院卷第38、58、59頁），堪認原告確有離職之意，被告亦
      同意以給付原告資遣費之方式終止雙方間之勞動契約。
    3.證人童淑珠證述其以電話與原告連絡後，以電子郵件傳送
      離職申請書予原告，請原告自行列印填寫，再寄回被告公
      司，並自行與台中之同事柯雅馨交接等情，已如前述，並
      有其於99年1月28日寄發離職手續相關文件予原告之電子
      郵件在卷可憑（見調字卷第40頁）。依原告提出之日期為
      99年1之被告公司離職申請書（見調字卷第9頁），堪認原
      告業已收受該郵件，雖原告未於其上簽名，惟原告嗣已於
      99年1月29日之被告公司職務移交清冊上「移交人」欄處
      簽名，其「接交人」欄處亦有他人業已簽名，此有被告提
      出之職務移交清冊、庶物品移交清單附卷可證（見調字卷
      第43、44頁）。被告抗辯原告業已辦妥離職移交，堪以採
      信。苟原告係遭被告非法解僱，衡情不致有依公司規定辦
      妥移交之情事。益徵兩造確有合意以資遣之方式終止勞動
      契約之情事。
（二）綜合以上各情互相參證以觀，兩造應係合意以資遣之方式
      終止勞動契約。從而原告先位之訴以遭被告非法解僱為由
      ，請求確認兩造間之僱佣關係存在，並進而請求被告應自
      99年2月1日起，至原告復職之日止，按月給付原告71,050
      元及各自應給付日之翌日起至清償日止，按年息百分之五
      計算之利息，即屬無據，不應准許。
二、備位之訴
（一）資遣費部分
      按雇主依勞動基準法第11條或第13條但書規定終止勞動契
      約者，應依同法第17條之規定，發給勞工資遣費，勞動基
      準法第17條定有明文。又勞工依同法第14條第1項之規定
      不經預告終止其與雇主間之勞動契約者，依同法條第4項
      之規定，雇主亦應依同法第17條之規定發給勞工資遣費。
      同法第18條則規定勞工不得請求預告期間工資及資遣費之
      情形。足見關於資遣費發給原因，現行勞動基準法亦係採
      「法定事由制」，亦即以雇主、勞工依前揭法條所定之事
      由終止勞動契約時，勞工始能依各該規定請求雇主給付資
      遣費。立法意旨在保護勞工一旦終止或遭勞動契約後一家
      之生活。是如勞工與雇主合意終止勞動契約，勞工之離職
      為其生涯規劃並得預見，此種情形與上開規定終止勞動契
      約得請求發給勞工資遣費之情形自屬有間，勞工自不能請
      求雇主給付資遣費。惟勞動基準法並無明文禁止勞雇雙方
      以資遣之方式合意終止勞動契約，已如前述，在此情況下
      ，其資遣費之給付數額，自應依當事人之合意定之，當事
      人未合意時，則可參照勞動基準法等相關法規認定之。本
      件原告主張：被告公司負責人呂全福於89年5月1日邀原告
      再回被告公司任職，同意原告之前於該公司之資歷照常繼
      續計算等情，為被告所否認，原告自應舉證證明之。原告
      未舉證證明，已難採信。次查原告自78年3月6日起任職於
      被告公司擔任工程師，至85年3月12日止，係以「回南部
      」為由自行離職；嗣於89年5月1日再回被告公司任職等情
      ，此有原告於被告公司之員工銓衡表、離職申請書附卷可
      稽（見調字卷第62、63頁，本院卷第65頁、83頁正反面）
      。原告於85年3月12日既係自行離職，依勞動基準法等相
      關規定，不能請求雇主發給資遣費。且依證人童淑珠之證
      述，其以電話與原告連絡表明被告公司同意資遣原告，雙
      方討論資遺費之計算方式時，證人童淑珠已向原告解釋資
      遺費之計算方式，因原告第一段年資即自78年3月6日起至
      85年3月12日止，原告係因個人因素自行離職，不能發給
      資遣費，原告亦表明無意見。準此，尚難認兩造以資遣之
      方式合意終止勞動契約時，被告公司有同意給付上揭第一
      段年資資遣費予原告之情事。另原告自85年3月1日重新回
      到被告公司任職，被告公司並未同意原告以前任職期間之
      年資一併計算將來資遣、退休之年資，只有在特別休假方
      面有將以前的年資算入，此經證人童淑珠證述在卷。因此
      ，尚難以原告於85年3月1日再回被告公司任職，被告公司
      計算原告之特別休假時，有將上開原告第一段年資計入，
      推認兩造以資遣之方式合意終止勞動契約時，被告公司亦
      有同意給付上揭第一段年資資遣費予原告。原告此部分主
      張，並非可採。從而，原告主張被告依勞動基準法之規定
      終止兩造間之勞動契約，應依同法第17條之規定給付原告
      78年至85年間之資遣費526,519元，亦無法准許。
（二）年終獎金部分
      原告主張：被告公司負責人呂全福於89年5月1日邀原告再
      回被告公司任職，保證原告每年有二個月以上之年終獎金
      等情，為被告所否認，原告自應舉證證明之。原告未舉證
      證明，已難採信。次查證人童淑珠到庭結證稱：「（被告
      公司有無承諾原告離職時給他兩個月的年終獎金？）沒有
      。」、「（依被告公司制度，發放年終獎金的條件為何？
      ）一般會在放農曆春節前發放，我們公司是依照那年營業
      業績及當年度的考績發放，所以依照被告公司的慣例，在
      發放年終獎金當日之前一日離職，都不能領年終獎金。而
      原告在離職前談條件時有向被告公司要求給付年終獎金，
      我告訴原告我不知道公司是否會發放，因為年終獎金都還
      沒有開始計算，不過我會幫他向公司爭取。後來老闆決定
      發年終獎金給原告，依照我們公司計算年終獎金的計算方
      式發放，計算結果為56,124元，扣稅後52,757元，不到一
      個月，而每個員工依照年資、職務、工作表現、考績來發
      放年終獎金，原告依照這個方式計算的年終獎金就是這個
      金額。」、「（你剛剛說年終獎金五萬多元是如何算出的
      ？）我們公司有我們的計算方式，不是以一個月或半個月
      來算，是以天數來算。首先會依照今年的業績訂出一個發
      放幾天年終獎金基本天數，再依照每個人的年資，年資一
      年加一天，最多加二十天，再依照職務來做天數，例如經
      理級就是再加15天，再依照考績分數，就是照全公司考績
      平均分數，再去加減個人考績，假設他考績60分，公司平
      均考績80分，則80分減60再乘於3，等於60，則年終獎金
      會被扣掉60天，後面還有一個老闆的權衡分數，看老闆會
      加減多少錢，最後得出來的就是他的年終獎金。」、「（
      你剛才說原告離職前有談條件，原告何時談條件？）我打
      電話給原告的時候，也就是99年1月28日，原告問我年終
      獎金，我告訴他基本上是沒有，但是我會幫他爭取看看。
      」等語（見本院卷第73頁反面、74頁正反面）。依其證述
      ，被告公司通常按該年業績及當年度的考績，於農曆春節
      前發放年終獎金，如發放年終獎金當日之前一日離職，即
      不能領年終獎金，原告於99年1月29日離職，依被告公司
      之規定，不能領取年終獎金。又依其證述，被告公司亦未
      承諾原告離職時給予原告兩個月之年終獎金，被告公司最
      後同意發放年終獎金予原告，依前揭證人所述之標準計算
      ，原告之年終獎金為56,124元，扣稅後為52,757元。從而
      原告主張，原告之年終獎金至少為每年二個月薪資，被告
      僅給付一個月薪資55,000元，尚有一個薪資55,000元未付
      ，請求給付原告55,000元未付之年終獎金，難認有據，無
      法准許。
三、綜上所述，兩造係合意以資遣之方式終止勞動契約，兩造間
    之勞動契約已因合意終止而不存在，被告同意給付原告之資
    遣費並不併計原告自78年3月6日起，至85年3月12日止自行
    離職之年資，被告亦未同意給付原告二個月之年終獎金。從
    而原告先位之訴以遭被告非法解僱為由，請求確認兩造間之
    僱佣關係存在，並進而請求被告給付薪資；備位之訴主張被
    告終止兩造間之勞動契約，應依勞動基準法第17條之規定給
    付原告78年至85年間年資之資遣費526,519元，並請求被告
    給付55,000元未付之年終獎金，均屬無理由，應予駁回。原
    告之訴既經駁回，其假執行之聲請亦失所依附，應併予駁回
    。
四、本件事證已臻明確，原告是否有不勝任工作之情事及兩造其
    餘攻擊防禦方法，核與判決結果不生影響，爰不逐一論述。
伍、訴訟費用負擔之依據：民事訴訟法第78條。
中    華    民    國    99    年    11    月    25    日
                  民事第三庭    法  官  黃渙文
正本係照原本作成。
如對本判決上訴，須於判決送達後20日內向本院提出上訴狀。如
委任律師提起上訴者，應一併繳納上訴審裁判費。
中    華    民    國    99    年    11    月    25    日
                                書記官  賴亮蓉

司法院資訊處製作；財團法人民間司法改革基金會備份。
